最高法院刑事判決　　　　　　一○○年度台上字第三六四二號
上　訴　人　台灣高等法院檢察署檢察官 
上　訴　人
即　被　告　余能享
選任辯護人　吳國輝律師
上　訴　人
即　被　告　蔣天孝
選任辯護人　曾昭牟律師
上列上訴人等因被告等傷害致人於死案件，不服台灣高等法院中
華民國一００年四月十九日第二審判決（九十九年度上訴字第二
九一六號，起訴案號：台灣新竹地方法院檢察署九十八年度偵字
第九二六三號），提起上訴，本院判決如下：
    主  文
上訴駁回。
    理  由
按刑事訴訟法第三百七十七條規定，上訴於第三審法院，非以判
決違背法令為理由，不得為之。是提起第三審上訴，應以原判決
違背法令為理由，係屬法定要件。如果上訴理由書狀並未依據卷
內訴訟資料，具體指摘原判決不適用何種法則或如何適用不當，
或所指摘原判決違法情事，顯與法律規定得為第三審上訴理由之
違法情形，不相適合時，均應認其上訴為不合法律上之程式，予
以駁回。本件原判決綜合全部卷證資料，認定上訴人即被告余能
享、蔣天孝有其事實欄所載之傷害致人於死犯行，已詳述所憑之
證據及其認定之理由；對於余能享、蔣天孝均辯稱不負傷害致人
於死罪責云云，均不足採，亦依調查所得證據予以指駁、說明。
因認被告等犯行明確，而撤銷第一審之科刑判決，改判變更檢察
官起訴法條，判處余能享、蔣天孝共同傷害人之身體，因而致人
於死（均累犯）罪刑（均量處有期徒刑）。檢察官上訴意旨略稱
：原判決關於余能享經警提示蔣天孝之警詢筆錄後，始供稱蔣天
孝有持酒瓶毆擊被害人頭部之論載，有與卷證資料不相適合之違
法；原審未勘驗被告等之警詢錄音或傳喚製作筆錄之警員，以釐
清蔣天孝有否持酒瓶毆擊被害人頭部，對被告等有否殺人犯意之
前提事實，亦未施以測謊鑑定之調查，復未說明被告等關於被害
人遭毆擊頭部受傷後，卻仍能答話如常之辯解為可信之理由，有
應於審判期日調查之證據未予調查及判決不載理由之違法等語。
余能享上訴意旨略謂：原判決未斟酌卷附法務部法醫研究所民國
九十九年九月二十九日法醫理字第０九九０００五一三五號函文
內容，及卷附國立台灣大學附設醫院（下稱台大醫院）關於余能
享無發生傷害致死預見之精神鑑定結論，有理由不備之違誤；原
審未依刑法第五十九條規定酌減其刑，有判決不適用法則之違法
等語。蔣天孝則略稱：其不應就余能享逾越傷害犯意之毆擊被害
人頭部之行為負責，原審遽認其同負傷害致人於死共同正犯之責
，難認適法；原判決僅以蔣天孝犯後未賠償被害人家屬為由，加
重其刑責，有判決理由不備之違法等語。惟查：(一)、原判決依憑
余能享、證人賴雪英、駱春枝之供（證）詞，及卷內其他證據調
查之結果，綜合判斷，已說明認定被告等係於被害人遭毆打後，
要求被害人提供住處電話，且於被害人尚有意識之際，與證人賴
雪英聯繫等情之理由，並非無稽，難認有何違背法令之情形。稽
之卷附台大醫院精神鑑定報告書，已記載依資料顯示，「余能享
仍有預見發生不良結果（甚至死亡）之能力」等旨（見原審卷第
一六七頁），而上揭法務部法醫研究所之函文內容，亦未說明被
害人頭部外傷，提早送醫即可避免死亡之研判意見（同上卷第五
三頁），均不足為有利於余能享之認定，原審未為不必要之說明
或調查，不能指為違法；況稽之原審筆錄之記載，余能享及其辯
護人就該等覆函均表示「沒有意見」（同上卷第八二、二０六頁
），審判長於審判期日調查證據完畢時，詢問「尚有證據請求調
查？」余能享及其辯護人均答稱「無」（同上卷第二０七頁背面
）。余能享於上訴本院時，始主張原審有該部分證據調查未盡之
違法，自非依據卷內資料而為指摘。再原判決已指駁余能享於警
詢指稱蔣天孝有持空瓶毆打被害人頭部之證詞如何不足採信之理
由，縱有關係經警提示蔣天孝之筆錄後余能享始為上揭證詞之說
明與卷附資料不相一致，無礙係經警引導後，余能享始為不實供
述之認定，此項瑕疵，要與判決本旨不生影響，不容據為第三審
上訴之合法理由。(二)、共同正犯犯意之聯絡並不限於事前有所謀
議，即僅於行為當時有共同犯意之聯絡者，亦屬之，且其表示之
方法，亦不以明示通謀為必要，即相互間有默示之合致，亦無不
可。是共同正犯之行為，應整體觀察，就合同犯意內所造成之結
果同負罪責，而非僅就自己實行之行為負責。又加重結果犯，以
行為人能預見其結果之發生為要件，所謂能預見乃指客觀情形而
言，與主觀上有無預見不同，若主觀上有預見，而結果之發生又
不違背其本意時，則屬故意範圍。是以，加重結果犯對於加重結
果之發生，並無主觀上之犯意可言。從而共同正犯所引起之加重
結果，應否負加重結果之全部刑責，端視其就此加重結果之發生
，於客觀情形能否預見；而非以各共同正犯之間，主觀上對於加
重結果之發生，有無犯意之聯絡為斷。而刑法第二百七十七條第
二項前段傷害致人於死之罪，係因犯傷害罪致發生死亡結果而為
加重其刑之規定，依同法第十七條之規定，固以行為人能預見其
結果發生時，始得適用，但傷害行為足以引起死亡之結果，如在
通常觀念上不得謂無預見之可能，則行為人對於被害人之因傷致
死，即不能不負責任。原判決已於理由內，就余能享與蔣天孝基
於傷害之犯意聯絡，蔣天孝徒手毆擊被害人臉部，余能享則持鍋
具及玻璃瓶持續朝被害人身體要害之頭部直接敲擊，所為將傷及
被害人頭部而導致死亡結果，客觀上為一般人所知悉，被告二人
應負傷害致死罪責等情，詳加論述，所為論斷，難謂有何違背法
令之情形，縱其等未同為重擊頭部之行為，無礙須就全部犯罪事
實共同負責之認定，論以前揭傷害致死罪之共同正犯，無適用法
則不當之違法。(三)、依據卷附原審筆錄之記載，檢察官於辯論終
結前並未請求勘驗被告等之警詢錄音、或傳喚製作筆錄之警員，
及對被告施以測謊鑑定等有如何待調查事項（見原審卷第七六頁
以下、第一一四頁以下、第二０三頁以下各筆錄）；審判長於審
判期日調查證據完畢時，詢問「尚有何證據請求調查？」，檢察
官亦答稱「無」（同上卷第二０七頁背面）。檢察官於法律審之
本院始執此指摘原審有該部分證據調查未盡之違法，自非依據卷
內資料而為指摘之適法上訴第三審理由。又量刑輕重，係屬事實
審法院得依職權自由裁量之事項，苟已以行為人之責任為基礎，
並審酌刑法第五十七條各款所列情狀而未逾越法定刑度，即不得
遽指為違法。而同法第五十九條之酌量減輕其刑，必須犯罪另有
特殊原因與環境等，在客觀上足以引起一般同情，認為即予宣告
法定最低刑期，猶嫌過重者，始有其適用。原判決已說明第一審
判決就蔣天孝部分之量刑為不當，經檢察官上訴指摘，另審酌刑
法第五十七條各款事項而為適當量刑之理由，既未逾越法定刑度
，亦未濫用其權限，併已敘明余能享與被害人毫無恩怨細故，竟
接續以質地堅硬之鍋具、酒瓶敲打被害人，自制力欠佳，未酌減
其刑，無違法可言。另刑事訴訟法第三百八十二條第一項所謂上
訴書狀應敘述上訴之理由，係指上訴書狀本身應敘述上訴理由而
言，非可引用或檢附其他文書代替，以為上訴之理由。蓋刑事訴
訟法規定各種文書之製作，應具備一定之程式，其得引用其他文
書者，必有特別之規定始可，否則，即難認其上訴已合法律上之
程式。檢察官上訴意旨之末另檢附告訴人所提刑事請求上訴狀以
為上訴理由，此部分自難認其上訴合於法律上之程式。檢察官及
被告等上訴意旨，對於原判決究竟如何違背法令，並未依據卷內
資料為具體之指摘，或徒執陳詞，而為否認犯罪之事實爭辯，或
對原審採證認事之職權行使，任意爭執，難謂已符合首揭法定上
訴要件，其等上訴不合法律上之程式，均應予駁回。
據上論結，應依刑事訴訟法第三百九十五條前段，判決如主文。
中    華    民    國  一○○  年    七    月    七    日
                      最高法院刑事第八庭
                          審判長法官  石  木  欽  
                                法官  洪  佳  濱  
                                法官  段  景  榕  
                                法官  張  清  埤  
                                法官  張  祺  祥  
本件正本證明與原本無異
                                      書  記  官  
中    華    民    國  一○○  年    七    月   十一   日
                                                      V